臺中高等行政法院判決
　　　　　　　　　　　　　　　　九十六年度訴字第三二四號
　　　　　　　　　　　　　　　.
原　　　告　德欣先進股份有限公司
代　表　人　甲○○
訴訟代理人　張　芷會計師
複 代理 人　陳玉玟會計師
被　　　告　財政部臺灣省中區國稅局
代　表　人　乙○○
訴訟代理人　丙○○
上列當事人間因有關稅捐事務事件，原告不服財政部中華民國九
十六年五月廿二日台財訴字第○九六○○○五三三六○號訴願決
定，提起行政訴訟。本院判決如下︰
    主  文
原告之訴駁回。
訴訟費用由原告負擔。
    事  實
甲、事實概要：緣原告民國九十一年度股東可扣抵稅額帳戶變動
    明細申報，列報分配股利淨額新台幣（下同）二四、四五○
    、○七五元所含之可扣抵稅額為八、一五四、一○三元（按
    扣抵比率三三．三五％計算），經被告初查按其截至分配日
    止之股東可扣抵稅額帳戶餘額一七、九○八、○五三元占其
    帳載累積未分配盈餘帳戶餘額六一、一○四、○八五元之比
    率，核定稅額扣抵比率為二九．三一％，並核定分配股利總
    額二四、四五○、○七五元所含之可扣抵稅額應為七、一六
    六、三一六元，超額分配股東可扣抵稅額九八七、七八七元
    ，除補徵超額分配之稅額九八七、七八七元外，並處一倍之
    罰鍰計九八七、七○○元（計至百元止）。原告就罰鍰部分
    申經復查未獲變更，提起訴願遞遭駁回，遂提起本件行政訴
    訟。
乙、兩造聲明：
一、原告聲明求為判決：原處分、復查決定及訴願決定關於罰鍰
    之部分均撤銷。
二、被告聲明求為判決：原告之訴駁回。
丙、兩造之陳述：
壹、原告起訴意旨略以：
一、依所得稅法第六十六條之三第一項、第二項及第一百零二條
    之二第一項規定，原告八十九年度未分配盈餘稅額所補繳二
    、四○九、五七七元部分，倘未發生誤報須辦理更正之情，
    其應繳納之時點依規定應為九十一年五月卅一日前，從而依
    據前開所得稅法第六十六條之三之規定，該八十九年度未分
    配盈餘稅額繳納二、四○九、五七七元部分，在未辦理更正
    補報之情形下，應於九十一年度五月卅一日前計入股東可扣
    抵稅額帳戶。原告原申報九十年度營利事業所得稅結算申報
    案件，其中未察購置設備或技術適用投資抵減辦法之規定修
    正，致該年度原申報投資抵減稅額三、七二二、三四二元應
    更正為六四三、四九三元，且併同申報之八十九年度未分配
    盈餘結算申報案件，亦因九十年度結算申報應退還營利事業
    所得稅稅額抵減金額應由三、七八三、一四三元更正為一、
    七五八、六三六元，致八十九年度營利事業所得稅未分配盈
    餘稅額應予補繳二、四○九、五七七元，被告核認原告有股
    東可扣抵稅額超額分配之情事，係起因於原告計入九十一年
    度股東可扣抵稅額帳戶屬九十二年三月廿七日繳納之未分配
    盈餘加徵稅額二、四○九、五七七元，致九十一年度分配股
    利淨額適用稅額扣抵比率三三．三五％超過規定比率二九．
    三一％所生。本件非屬檢舉事件，故倘於稅捐稽徵機關進行
    『調查前』，已自動補繳超額分配稅款並加計利息，則自可
    免除所得稅法第一百十四條之二第一項規定之處罰。原告於
    九十二年三月廿七日自動補繳之未分配盈餘加徵稅額二、四
    ○九、五七七元，實於被告調查基準日所屬九十三年度之前
    ，故縱然認定本件自動補繳未分配盈餘加徵稅額二、四○九
    、五七七元，不應計入原告九十一年度股東可扣抵稅額帳戶
    ，而核認原告九十一年度分配股利之扣抵稅額有超額分配情
    事，惟原告既已於九十二年度自動補繳未分配盈餘加徵稅額
    ，且依所得稅法第六十六條之三第一項規定計入股東可扣抵
    稅額帳戶，此與自動補繳超額分配股東可扣抵稅額之情形相
    同，又未造成國家短少稅收。依財政部九十年四月二日台財
    稅第九○○四五一一四七號函及該部九十年九月廿日所發布
    之新聞稿，本件原告自動補繳八十九年度未分配盈餘稅額，
    應與前揭稅捐稽徵法第四十八條之一第一項自動補報補繳免
    罰之規定並無不符，被告自不應再對原告課處以罰鍰，方為
    適法。
二、又按租稅秩序罰係屬行政罰之一環，而行政罰乃係行政機關
    為維持行政秩序，達成國家行政之目的，對違反行政法上義
    務者所科之制裁。是以行政罰既係對於阻礙行政目的之達成
    者所課予的處罰，其目的亦即在於「行政管理」，而非若民
    法上的「損害賠償」，且其既屬對人民權利上某種程度的剝
    奪，則自須受到租稅法律主義與法律保留更嚴格的規範。今
    原告乃屬未經檢舉及未經稽徵機關或財政部指定之調查人員
    進行調查案件即已自動補報補繳稅額，符合稅捐稽徵法第四
    十八條之一規定自動補報補繳稅款免罰之適用，要屬無疑，
    乃被告未察上情，仍逕為裁處罰鍰，顯與租稅法律主義及行
    政程序法第四條「行政行為應受法律及一般法律原則之拘束
    。」依法行政之原則有違，難謂有合。本件原告於辦理九十
    年度營利事業所得稅結算申報案件更正案件時，確已充分揭
    露系爭未分配盈餘補繳稅款之緣由，據此以觀，原告並無怠
    於履行客觀上之注意及告知義務，益證無涉過失之情，惟本
    件被告未察該未分配盈餘補繳稅額二、四○九、五七七元係
    原告辦理更正九十年度營利事業所得稅申報案件，所生自動
    補報補繳稅款，且已加計利息繳納，致認定該未分配盈餘補
    繳稅額計入九十一年度股東可扣抵稅額帳戶，係屬虛增該帳
    戶金額，難謂有合，實有違稅捐稽徵法第四十八條之一鼓勵
    人民自新之立法本旨，並違反行政程序法第九條「行政機關
    就該管行政程序，應於當事人有利及不利之情形，一律注意
    。」之規定，亦有違釋字第二七五號解釋及台北高等行政法
    院九十訴字第三八三號判決之旨，顯有未當，是本件課處罰
    鍰之處分，難謂適法，應予撤銷。
貳、被告答辯意旨略以：
一、按原告於九十一年六月五日經股東會決議分配現金股利二四
    、四五○、○七五元，並訂定同年六月廿五日為現金股利除
    息基準日。被告係依原告九十年度列報股東可扣抵稅額帳戶
    期末餘額一八、七五四、○一七元，減列原告九十年度超額
    分配多列報股東可扣抵稅額帳戶期初餘額八四五、九六四元
    （於九十二年八月廿七日自行補繳八四五、九七二元），核
    定九十一年度股東可扣抵稅額帳戶期初餘額及截至分配日（
    九十一年六月廿五日）止股東可扣抵稅額帳戶餘額一七、九
    ○八、○五三元。惟原告九十一年度股東可扣抵稅額帳戶列
    報期初餘額一八、七五四、○一七元、截至分配日止股東可
    扣抵稅額帳戶餘額二一、一六三、五九四元，帳載累積未分
    配盈餘帳戶餘額六一、一○四、○八五元，並於全年股利分
    配彙總資料申報書列報稅額扣抵比率三三．三五％，據以計
    列分配股利總額二四、四五○、○七五元所含之九十一年度
    股東可扣抵稅額八、一五四、一○三元（二四、四五○、○
    七五元×三三．三五％）。又原告列報數及核定數差異原因
    有二：其一為原告錯誤多列報九十一年度股東可扣抵稅額帳
    戶期初餘額八四五、九六四元（列報數一八、七五四、○一
    七元－核定數一七、九○八、○五三元），另一則為分配日
    止股東可扣抵稅額帳戶餘額原告錯誤加計其九十二年三月廿
    七日始繳交之八十九年度未分配盈餘加徵一○％營利事業所
    得稅二、四○九、五七七元所致。綜上，原告九十一年度截
    至分配日止股東可扣抵稅額帳戶餘額為一七、九○八、○五
    三元，帳載累積未分配盈餘帳戶餘額六一、一○四、○八五
    元，經核算股東可扣抵稅額扣抵比率為二九．三一％，核計
    當年度分配股利總額二四、四五○、○七五元所含之可扣抵
    稅額七、一六六、三一六元，有其歷年申報案卷及核定數可
    稽。
二、又按營利事業以現金繳納屬八十七年度或以後年度中華民國
    營利事業所得稅結算申報應納稅額、經稽徵機關調查核定增
    加之稅額及未分配盈餘加徵之稅額者，其應計入當年度股東
    可扣抵稅額帳戶之日期為繳納稅款日；以暫繳稅款及扣繳稅
    款抵繳結算申報應納稅額者為年度決算日，有所得稅法第六
    十六條之三第一項第一款、第二項第一款規定可資參照，是
    本件原告九十二年三月廿七日繳交之八十九年度未分配盈餘
    加徵一○％營利事業所得稅二、四○九、五七七元，其計入
    股東可扣抵稅額帳戶之日期應為九十二年三月廿七日繳納稅
    款日，非屬可列入九十一年度股東可扣抵稅額帳戶至明。至
    原告訴稱有適用稅捐稽徵法第四十八條之一自動補報繳免罰
    規定乙節，按該條所稱之「補報繳」於本件應係指自動補報
    繳股東可扣抵稅額，而非如原告主張於九十二年三月自動補
    報繳未分配盈餘加徵稅額。本件被告以原告錯誤多計九十一
    年度股東可扣抵稅額帳戶期初餘額八四五、九六四元（原告
    九十年度超額分配股東可扣抵稅額八四五、九六四元），及
    錯誤加計其於九十二年三月廿七日始繳交之八十九年度未分
    配盈餘加徵一○％營利事業所得稅二、四○九、五七七元，
    致分配股利淨額所適用之稅額扣抵比率三三．三五％超過規
    定比率二九．三一％【截至分配日（九十一年六月廿五日）
    股東可扣抵稅額帳戶餘額一七、九○八、○五三元÷帳載累
    積未分配盈餘帳戶餘額六一、一○四、○八五元】等由，核
    定超額分配股東可扣抵稅額九八七、七八七元，並按超額分
    配股東可扣抵稅額處一倍之罰鍰九八七、七○○元，違章事
    證明確，且原告錯誤多計系爭股東可扣抵帳戶餘額，致超額
    分配股東可扣抵稅額，縱非故意，亦難辭過失之責，自應受
    罰。原告所訴應無足採。
    理  由
一、按「營利事業左列各款金額，應計入當年度股東可扣抵稅額
    帳戶餘額︰一繳納屬八十七或以後年度中華民國營利事業所
    得稅結算申報應納稅額、經稽徵機關調查核定增加之稅額及
    未分配盈餘加徵之稅額。．．．營利事業有前項各款情形者
    ，其計入當年度股東可扣抵稅額帳戶之日期如左︰一前項第
    一款規定之情形，以現金繳納者為繳納稅款日；．．．」、
    「營利事業分配屬八十七年度或以後年度之盈餘時，應以股
    利或盈餘之分配日，其股東可扣抵稅額帳戶餘額，占其帳載
    累積未分配盈餘帳戶餘額之比率，作為稅額扣抵比率，按各
    股東或社員獲配股利淨額或盈餘淨額計算其可扣抵之稅額，
    併同股利或盈餘分配。．．．」、「營利事業有左列各款規
    定情形之一者，應就其超額分配之可扣抵稅額，責令營利事
    業限期補繳，並按超額分配之金額，處一倍之罰鍰：．．．
    三違反第六十六條之六規定，分配股利淨額所適用之稅額扣
    抵比率，超過規定比率，致所分配之可扣抵稅額，超過依規
    定計算之金額者。」分別為所得稅法第六十六條之三第一項
    第一款、第二項第一款、第六十六條之六第一項及第一百十
    四條之二第一項第三款所明定。
二、本件原告九十一年度股東可扣抵稅額帳戶變動明細申報，列
    報分配股利淨額二四、四五○、○七五元所含之可扣抵稅額
    為八、一五四、一○三元（按扣抵比率三三．三五％計算）
    ，經被告初查按其截至分配日止之股東可扣抵稅額帳戶餘額
    一七、九○八、○五三元占其帳載累積未分配盈餘帳戶餘額
    六一、一○四、○八五元之比率，核定稅額扣抵比率為二九
    ．三一％，並核定分配股利總額二四、四五○、○七五元所
    含之可扣抵稅額應為七、一六六、三一六元，超額分配股東
    可扣抵稅額九八七、七八七元，除補徵超額分配之稅額九八
    七、七八七元外，並處一倍之罰鍰計九八七、七○○元（計
    至百元止）。原告就罰鍰部分，循序提起行政訴訟。
三、原告訴稱：原告原申報九十年度營利事業所得稅結算申報案
    件，其中未察購置設備或技術適用投資抵減辦法之規定修正
    ，致該年度原申報投資抵減稅額三、七二二、三四二元應更
    正為六四三、四九三元，且併同申報之八十九年度未分配盈
    餘結算申報案件，亦因九十年度結算申報應退還營利事業所
    得稅稅額抵減金額應由三、七八三、一四三元更正為一、七
    五八、六三六元，致八十九年度營利事業所得稅未分配盈餘
    稅額應予補繳二、四○九、五七七元。原告於九十二年三月
    廿七日自動補繳之未分配盈餘加徵稅額二、四○九、五七七
    元，依所得稅法第六十六條之三之規定，該八十九年度未分
    配盈餘稅額繳納二、四○九、五七七元部分，在未辦理更正
    補報之情形下，應於九十一年度五月卅一日前計入股東可扣
    抵稅額帳戶。又該補繳稅額於被告調查基準日所屬九十三年
    度之前，故縱然認定本件自動補繳未分配盈餘加徵稅額二、
    四○九、五七七元，不應計入原告九十一年度股東可扣抵稅
    額帳戶，而核認原告九十一年度分配股利之扣抵稅額有超額
    分配情事。本件原告自動補繳八十九年度未分配盈餘稅額，
    應與稅捐稽徵法第四十八條之一第一項自動補報補繳免罰之
    規定相符，被告自不應再對原告課處以罰鍰。本件原告於辦
    理九十年度營利事業所得稅結算申報案件更正案件時，確已
    充分揭露系爭未分配盈餘補繳稅款之緣由，並無怠於履行客
    觀上之注意及告知義務，無涉過失，被告對於原告辦理更正
    九十年度營利事業所得稅申報案件，所生自動補報補繳稅款
    ，且已加計利息繳納，致認定該未分配盈餘補繳稅額計入九
    十一年度股東可扣抵稅額帳戶，係屬虛增該帳戶金額，有違
    稅捐稽徵法第四十八條之一、行政程序法第四條、第九條之
    規定，亦有違釋字第二七五號解釋及台北高等行政法院九十
    訴字第三八三號判決之旨。
四、經查，原告於九十一年六月五日經股東會決議分配現金股利
    二四、四五○、○七五元，並訂定同年六月廿五日為現金股
    利除息基準日。被告係依原告九十年度列報股東可扣抵稅額
    帳戶期末餘額一八、七五四、○一七元，減列原告九十年度
    超額分配多列報股東可扣抵稅額帳戶期初餘額八四五、九六
    四元（於九十二年八月廿七日自行補繳八四五、九七二元）
    ，核定九十一年度股東可扣抵稅額帳戶期初餘額及截至分配
    日（九十一年六月廿五日）止股東可扣抵稅額帳戶餘額一七
    、九○八、○五三元，帳載累積未分配盈餘帳戶餘額六一、
    一○四、○八五元，經核算股東可扣抵稅額扣抵比率為二九
    ．三一％，核計當年度分配股利總額二四、四五○、○七五
    元所含之可扣抵稅額七、一六六、三一六元，有其歷年申報
    案卷及核定數可稽。惟原告九十一年度股東可扣抵稅額帳戶
    列報期初餘額一八、七五四、○一七元、截至分配日止股東
    可扣抵稅額帳戶餘額二一、一六三、五九四元，帳載累積未
    分配盈餘帳戶餘額六一、一○四、○八五元，並於全年股利
    分配彙總資料申報書列報稅額扣抵比率三三．三五％，據以
    計列分配股利總額二四、四五○、○七五元所含之九十一年
    度股東可扣抵稅額八、一五四、一○三元（二四、四五○、
    ○七五元×三三．三五％）。
五、次查，原告列報數及核定數差異原因有二：其一為原告錯誤
    多列報九十一年度股東可扣抵稅額帳戶期初餘額八四五、九
    六四元（列報數一八、七五四、○一七元－核定數一七、九
    ○八、○五三元），另一則為分配日止股東可扣抵稅額帳戶
    餘額原告錯誤加計其九十二年三月廿七日始繳交之八十九年
    度未分配盈餘加徵一○％營利事業所得稅二、四○九、五七
    七元所致。是原告九十一年度股東可扣抵稅額帳戶變動明細
    申報，列報分配股利淨額二四、四五○、○七五元所含之可
    扣抵稅額為八、一五四、一○三元，經被告核計當年度分配
    股利總額二四、四五○、○七五元所含之可扣抵稅額七、一
    六六、三一六元，超額分配股東可扣抵稅額九八七、七八七
    元，被告除補徵超額分配之稅額九八七、七八七元外，並依
    所得稅法第一百十四條之二第一項第三款之規定，處一倍之
    罰鍰計九八七、七○○元，即屬有據。
六、原告主張其於九十二年三月廿七日繳交之八十九年度未分配
    盈餘加徵一○％營利事業所得稅二、四○九、五七七元，依
    所得稅法第六十六條之三之規定，該八十九年度未分配盈餘
    稅額繳納二、四○九、五七七元部分，在未辦理更正補報之
    情形下，應於九十一年度五月卅一日前計入股東可扣抵稅額
    帳戶乙節。惟依上開所得稅法第六十六條之三第一項第一款
    及第二項第一款之規定，營利事業所得稅結算申報應納稅額
    、經稽徵機關調查核定增加之稅額及未分配盈餘加徵之稅額
    者，其應計入當年度股東可扣抵稅額帳戶之日期為繳納稅款
    日；以暫繳稅款及扣繳稅款抵繳結算申報應納稅額者為年度
    決算日，是原告九十二年三月廿七日繳交之八十九年度未分
    配盈餘加徵一○％營利事業所得稅二、四○九、五七七元，
    其計入股東可扣抵稅額帳戶之日期，應為九十二年三月廿七
    日繳納稅款日，並非屬可列入九十一年度股東可扣抵稅額帳
    戶。又原告自動補繳八十九年度未分配盈餘稅額，既不得列
    入九十一年度股東可扣抵稅額帳戶，此不影響其九十一年度
    股東可扣抵稅額帳戶變動明細申報，超額分配股東可扣抵稅
    額九八七、七八七元之事實，稅捐稽徵法第四十八條之一自
    動補報繳免罰規定，該條所稱之「補報繳」所漏稅款，於本
    件應係指於未經檢舉或未經稽徵機關或財政部指定之調查人
    員進行調查之案件，自動補報繳股東可扣抵稅額，而無可扣
    抵稅額帳戶，超出被告依規定核定之金額之情形，原告上開
    繳交之營業所得稅，自與該規定不合。另正確申報股東可扣
    抵帳戶餘額，係納稅義務人之責任及義務，原告錯誤多計系
    爭股東可扣抵帳戶餘額，致超額分配上開股東可扣抵稅額，
    有如前述，縱非故意，亦難辭過失之責，即不得主張免罰，
    被告就補徵超額分配之稅額，處一倍之罰鍰，並無違反原告
    指稱之行政程序法第四條及第九條之規定，暨司法院釋字第
    二七五號解釋意旨。是原告稱其自動補繳八十九年度未分配
    盈餘稅額，與稅捐稽徵法第四十八條之一第一項自動補報補
    繳免罰之規定相符，復謂其辦理九十年度營利事業所得稅結
    算申報案件更正案件時，已充分揭露系爭未分配盈餘補繳稅
    款之緣由，無涉過失，被告應予免罰，均屬無據。至原告所
    引依財政部九十年四月二日台財稅第九○○四五一一四七號
    函及該部九十年九月廿日所發布之新聞稿，係指營利事業投
    資於國內其他營利事業獲配股利總額所含之可扣抵稅額，因
    被投資營利事業提供之資料延誤或前後金額不一致，致計入
    當年度股東可扣抵稅額帳戶餘額產生差異之處理原則情形，
    與本件並非相同，原告又引台北高等行政法院九十訴字第三
    八三號判決意旨，係闡明稽徵機關核認課稅事實，應一律注
    意納稅義務人有利及不利之事實，本件被告亦無違反該意旨
    之情形，均難為本件原告有利之論據。
七、綜上所陳，本件原告九十一年度股東可扣抵稅額帳戶變動明
    細申報，列報分配股利淨額二四、四五○、○七五元所含之
    可扣抵稅額為八、一五四、一○三元，經被告核定分配股利
    總額二四、四五○、○七五元所含之可扣抵稅額應為七、一
    六六、三一六元，超額分配股東可扣抵稅額九八七、七八七
    元，除補徵超額分配之稅額九八七、七八七元外，並處一倍
    之罰鍰計九八七、七○○元，並駁回原告復查之申請，依上
    開規定及說明，並無違誤，訴願決定予維持，亦無不合，原
    告起訴請求撤銷原處分、復查決定及訴願決定關於罰鍰之部
    分，為無理由，應予駁回。又本件事證已臻明確，原告其餘
    之陳述及主張核與本件判決結果不生影響，爰不一一論述，
    併予敘明。
據上論結，本件原告之訴為無理由，依行政訴訟法第一百九十五
條第一項後段、第九十八條第一項前段，判決如主文。
中    華    民    國    96    年     10    月    3    日
                  第四庭審判長法  官　沈  應  南
                              法  官　許  金  釵
                              法  官　許  武  峰
以上正本證明與原本無異。
如不服本判決，應於判決送達後20日內向本院提出上訴書狀，其
未表明上訴理由者，應於提起上訴後20日內向本院提出上訴理由
書（須依對造人數附具繕本）；如於本判決宣示或公告後送達前
提起上訴者，應於判決送達後20日內補提上訴理由書（須附繕本
）。未表明上訴理由者，逕以裁定駁回。
中    華    民    國    96    年     10    月    9    日
                              書記官  莊  啟  明
